---
title: "Analyses des activités maritimes vues par l'AIS"
author: "Jehaaaaaanne, Thibaaaaaault, Laureeeeeeent"
date: "`r date()`"
output: 
  pdf_document
bibliography: '/home/moi/datahome/work/biblio/enfin/biblioloran.bib'
link-citations: true
csl: /home/moi/Downloads/tools/cls/plos-biology.csl
---

# Contexte

Les activités humaines modifient profondément le fonctionnement des écosystèmes
marins @halpern2019. Parmi ces activités, l'utilisation du domaine maritime par les navires
contribue à ces modifications par la pêche (prélèvements dans les communautés biologiques
et impacts des engins sur les fonds), les activités d'extraction de matériaux situés sur le fond 
(granulats, dragage),
les pollutions sonores et chimiques engendrées par le traffic maritime, etc.
La quantification et la représentation de ces activitiés dans le cadre de la planification
maritime spatiale demande de localiser précisement les navires concernés dans
l'espace maritime. 
A l'échelle d'un bâtiment,
ce positionnement est effectué à l'aide des instruments de navigation. 
La collecte et la centralisation de ces informations à l'échelle de 
l'ensemble des navires occupant un espace maritime donné peut être effectué
en utilisant les systèmes de surveillance maritime @dupont2020. 
Ces systèmes incluent des transmetteurs emabrqués (Automatic Identification
System - AIS @tetreault2005; Vessel Monitoring System - VMS @campbell2014), des enregistreurs, de
l'observation radar ou de l'imagerie (in situ, aéroportée ou satellite).
La disponibilité de ces informations étant rare, le choix de cette étude se
porte sur l'information mise à disposition par le portail EMODNET et faisant
usage de l'AIS.


L'AIS (Automatic Identification System) est un système d'échanges automatisés de
messages entre navires par radio VHF. Ces messages permettent la surveillance
du trafic maritime en transmettant l'identité, le statut, la position et la
route entre navires, stations terrestres (phares...) et bouée. Ce système
a démontré son intérêt pour évaluer l'impact des activités humaines sur le
milieu dans différents domaines : 
suivi des flotilles de pêche @natale2015 @mazzaralla2015 @vespe2016 @guyader2017
@kroodsma2018,
suivi et pollution sonore de la navigation de plaisance @hermannsen2019, 
suivi global du trafic maritime au sein d'une zone protégée @coomber2016.
De plus dans le cadre de la planification maritime spatiale, l'AIS permet de
representer de manière synoptique l'ensemble du trafic maritime @fiorini2016
@dupont2020.

Le portail EMODNET (European Marine Observation and Data Network) met à
disposition le suivi AIS du trafic maritime européen @emodnet2019
de 2017 à fin 2019. La typologie des navires suivis comporte 12 catégories, qui
ont été regroupées en 5 catégories regroupant les activités majoritaires.
Il s'agit de :

- pêche : catégorie EMODNET `st_01`
- dragage : catégorie EMODNET `st_03`
- service : ce groupe regroupe les activités de service en mer (`st_02`), de
  remorquage (`st_07`) et militaires (`st_11`)
- plaisance : ce groupe regroupe les activités de navigation à la voile
  (`st_04`) et de plaisance à moteur (`st_05`)
- transport : ce groupe regroupe les activités de transport (passager `st_08`,
  cargo `st_09`, transport rapide `st_06`), tanker `st_10`


```{r packageandoptions,include=T,cache=F,echo=F,warning=F,message=F,progress=F,verbose=F,results="hide"}
#knitr option
operationnel<-TRUE
knitr::opts_chunk$set(echo=FALSE, 
		     warning=!operationnel, 
		message=!operationnel,
		fig.height=8,
		progress=!operationnel,
		verbose=!operationnel,
		include=TRUE,
		dev='png',autodep=FALSE)
#package
library(sf)
library(tidyverse)
library(raster)
library(rasterVis)
library(cowplot)
```

# Données et analyses

Les données AIS sont extraites du portail Human Activities d'EMODNET en
utilisant le service web WGC.
Les cates mensuelles par catégories de navires ont une résolution de 1000 m.
Les cartes mensuelles de janvier 2017 à décembre 2019 sont extraites sur la
zone de la baie de Seine, sommées par catégories, moyennées sur l'ensemble de
la période considérée, 
et filtrées afin
d'éliminer les densités élevées de trafic maritime aux alentours des zones
portuaires ou des zones d'attente des cargos. 
Le filtrage est opérés en remplaçant les valeurs de densité dont la
valeurs dépassent le quantile à 99% par la moyenne de trafic sur la zone. 
La définiton de zones homogène en terme de traffic maritime est opérée à l'aide
d'une classification hiérarchique sur les cartes de traffic standardisées par
type (soustraction de la moyenne et division par l'écart-type) afin d'assurer
une représentativité comparable entre chaque type d'activité. Le nombre de
navires étant variables entre ces activités cette étape permet d'homogénéiser
cette disparité. La distance euclidienne et le critère de Ward sont utilisés
dans la classification. Le nombre optimale de groupe identifié par la
classification est identifié à l'aide de la règle de la majorité déterminé par
30 indices de regroupements @charrad2014.

```{r datais, include=T,cache=T,echo=F}
#load the data again
allais<-stack("../data/humanactivities/allais")
#buil a stack by maritime activities
#fishing : st_01
#service : Service (pilog, search and rescue, port tender, antipol medi) st_02, 
#		tug towing st_07
#		military st_11
#dredging : st_03
#sailing: sailing st04 + pleasure craft st05
#transport: high-speed st06, passenger st08, cargo st09, tanker st10
#fishing
fishingAIS<-allais[[which(grepl("st_01",names(allais)))]]
#service
serviceAIS<-allais[[which(grepl("st_02",names(allais)))]]
tugAIS<-allais[[which(grepl("st_07",names(allais)))]]
milAIS<-allais[[which(grepl("st_11",names(allais)))]]
serviceAIS<-serviceAIS+tugAIS+milAIS
#dredging
dredgingAIS<-allais[[which(grepl("st_03",names(allais)))]]
#sailing
sailingAIS<-allais[[which(grepl("st_04",names(allais)))]]
pleasureAIS<-allais[[which(grepl("st_05",names(allais)))]]
sailingAIS<-sailingAIS+pleasureAIS
#dredging
dredgingAIS<-allais[[which(grepl("st_03",names(allais)))]]
#transport
speedAIS<-allais[[which(grepl("st_06",names(allais)))]]
passengerAIS<-allais[[which(grepl("st_08",names(allais)))]]
cargoAIS<-allais[[which(grepl("st_09",names(allais)))]]
tankerAIS<-allais[[which(grepl("st_10",names(allais)))]]
transportAIS<-speedAIS+passengerAIS+cargoAIS+tankerAIS
#build time series in case
r2tab<-function(dat=fishingAIS,nom="pêche"){
	uu<-pivot_longer(data.frame(rasterToPoints(dat)),c(3:36))
	uu<-uu%>%mutate(year=substr(name,9,12),month=substr(name,14,15))%>%
		mutate(date=lubridate::ymd(paste(year,month,15)))%>%
		mutate(var=nom)%>%transmute(x,y,date,var,value)
	return(uu)
}
t1<-r2tab(fishingAIS,"pêche")
t2<-r2tab(dredgingAIS,"dragage")
t3<-r2tab(transportAIS,"transport")
t4<-r2tab(sailingAIS,"plaisance")
t5<-r2tab(serviceAIS,"service")
tall<-rbind(t1,t2,t3,t4,t5)
#stat tab
tabstat<-tall%>%group_by(var)%>%
	summarise(Moyenne=mean(value),
		  SD=sd(value),
		  Median=median(value),
		  Quantile_99=quantile(value,.99),
		  Max=max(value))




mtsfish<-cellStats(fishingAIS,mean)
mtsdred<-cellStats(dredgingAIS,mean)
mtsserv<-cellStats(serviceAIS,mean)
mtstrans<-cellStats(transportAIS,mean)
mtssail<-cellStats(sailingAIS,mean)
sdtsfish<-cellStats(fishingAIS,sd)
sdtsdred<-cellStats(dredgingAIS,sd)
sdtsserv<-cellStats(serviceAIS,sd)
sdtstrans<-cellStats(transportAIS,sd)
sdtssail<-cellStats(sailingAIS,mean)
tps<-expand.grid(1:12,2017:2019)[1:34,]
tps<-lubridate::ymd( paste(tps$Var2,tps$Var1,rep(15,34)) )
tsais<-data.frame(date=tps,pêche=mtsfish,dragage=mtsdred,services=mtsserv,
		  transport=mtstrans,plaisance=mtssail)
sdtsais<-data.frame(date=tps,pêche=sdtsfish,dragage=sdtsdred,services=sdtsserv,
		  transport=sdtstrans,plaisance=sdtssail)
tsais<-tsais%>%tidyr::pivot_longer(pêche:plaisance)
sdtsais<-sdtsais%>%tidyr::pivot_longer(pêche:plaisance,values_to="sd")
tsais<-full_join(tsais,sdtsais)


pltts<-ggplot(tsais,aes(x=date,y=value,color=name))+
	#geom_ribbon(aes(ymin=value-sd,ymax=value+sd),fill="grey78")+
	geom_line(size=2)+#facet_wrap(~name)
	scale_color_brewer(palette="Spectral",name="Activité")+
	#scale_color_distiller(palette="Spectral",name="Densité de\n navires\n(h.km^2)")+
	ylab("Densité moyenne mensuelle de navires en heure par km^2")+
	xlab("Mois")

#test all parameters together annual values
#plot(fishingAIS)
#plot(log10(calc(fishingAIS,fun=mean)))
#plot(calc(serviceAIS,fun=mean))

fish=mean(fishingAIS);dred=mean(dredgingAIS)
serv=mean(serviceAIS);trans=mean(transportAIS);sail=mean(sailingAIS)
ais<-stack(fish,dred,serv,trans,sail)
names(ais)<-c("pêche","dragage","services","transport","plaisance")
r0<- raster(nrow=30, ncol=80, xmn=-1.400764, xmx=0.3900167, ymn=49.30618, ymx=49.80057)
ais<-crop(ais,extent(r0))
#ais<-resample(ais,r0)
#plot(ais)
```

```{r anadatais, include=T,cache=T,echo=F}
#ggplot trans for plot
tmp<-data.frame(rasterToPoints((ais)))
tmp2<-tmp%>%pivot_longer(pêche:plaisance)
tmp2<-tmp2%>%group_by(name)%>%mutate(qxx=quantile(value,.99),mxx=mean(value))%>%ungroup()%>%
	mutate(value=ifelse(value<=qxx,value,mxx))

plt1<-ggplot()+
	#geom_sf(st_as_sf(pipo))+
	#geom_raster(data=tmp2,aes(x=x,y=y,fill=value))+
	geom_raster(data=tmp2,aes(x=x,y=y,fill=value+1))+
	facet_wrap(~name,ncol=2)+
	scale_fill_distiller(palette="Spectral",name="Densité de\n navires\n(h.km^2)",trans="log10")+
	#scale_fill_gradient(trans = 'log10')+ 
	#scale_fill_viridis_c(trans="log")+#palette="viridis",name="Zones")+
	#scale_fill_viridis_c(palette="rainbow")+#palette="viridis",name="Zones")+
	borders("world",fill="grey",colour=NA)+
	coord_sf(xlim=range(tmp2$x),ylim=range(tmp2$y))+
	xlab("Longitude")+ylab("Latitude")#+


#prep the data
tmp3<-tmp2%>%dplyr::select(x,y,name,value)%>%tidyr::pivot_wider(names_from=name,values_from=value)
tmp4<-tmp3%>%dplyr::select(-x,-y)
#scale the data
tmp4<-scale(tmp4)
#distance matrix
dais<-parallelDist::parDist(as.matrix(tmp4))

#if(file.exists("nbclustAIS.rds")){
#	rez<-readRDS("nbclustAIS.rds")
#}else{
#	source("FastNbClust.R")
#	rez<-FastNbClust(tmp4, diss=dais,distance=NULL,min.nc = 2, max.nc = 10, index="all", method = "ward.D2")
#	saveRDS(rez,file="nbclustAIS.rds")
#
#}
# According to the majority rule, the best number of clusters is 6 
#fast clustering
tree<-fastcluster::hclust(dais,method="ward.D2")
#plot(tree)
#rect.hclust(tree,6)
zones<-cutree(tree,6)
#rebuild raster
pipo<-rasterFromXYZ(tmp3%>%mutate(zone=zones))
#plot(pipo)
#tmp3%>%mutate(zones=zones)%>%dplyr::select(-x,-y)%>%group_by(zones)%>%
#	summarise_all(.funs=list(mean=mean))#,med=median,max=max,min=min))%>%t()#(aa=summary(fish))



#final graph
#test ggplot complet 
tmp3<-tmp3%>%mutate(zones=zones)
mapz<-ggplot()+
	#geom_sf(st_as_sf(pipo))+
	geom_raster(data=tmp3,aes(x=x,y=y,fill=as.character(zones)))+
	scale_fill_brewer(palette="Spectral",name="Zones")+
	borders("world",fill="grey",colour=NA)+
	coord_sf(xlim=range(tmp$x),ylim=range(tmp$y))+
	xlab("Longitude")+ylab("Latitude")+
	theme_bw()+
	theme(legend.position="bottom")
tmp4<-tmp3%>%pivot_longer(pêche:plaisance)%>%
	mutate(zones=as.factor(zones))

bpall<-ggplot()+
	geom_boxplot(data=tmp4,aes(x=zones,y=value,fill=zones))+
	scale_fill_brewer(palette="Spectral")+
	facet_wrap(~name,scale="free_y",ncol=5)+
	ylab("Densité de navires en heures par km^2")+
	theme(legend.position="none")
	#scale_y_log10()

pltfinal<-ggplot()+
	theme_void()+
	coord_equal(xlim=c(0,100),ylim=c(0,100),expand=F)+
	annotation_custom(ggplotGrob(mapz),xmin=0,xmax=100,ymin=50,ymax=100)+
	annotation_custom(ggplotGrob(bpall),xmin=0,xmax=100,ymin=0,ymax=50)+
	#ggtitle("Vessels activities zonation using AIS data")
	ggtitle("Zonation des activités maritimes vues par l'AIS")
```



```{r truc,echo=F,eval=F,include=F}
#plot(pipo)
#plot(smooth(pol1,method="ksmooth",smoothness=3),add=T,alpha=.3)


tmp2<-tmp%>%pivot_longer(fish:sail)
tmp2$name[tmp2$name=="dred"]<-"dragage"
tmp2$name[tmp2$name=="fish"]<-"pêche"
tmp2$name[tmp2$name=="sail"]<-"plaisance"
tmp2$name[tmp2$name=="serv"]<-"services"
tmp2$name[tmp2$name=="trans"]<-"transport"
tmp2<-tmp2%>%mutate(zones=as.factor(zones))

bpall<-ggplot()+
	geom_boxplot(data=tmp2,aes(x=zones,y=value,fill=zones))+
	scale_fill_brewer(palette="Spectral")+
	facet_wrap(~name,scale="free_y",ncol=5)+
	ylab("Densité de navires en heures par km^2")+
	theme(legend.position="none")
	#scale_y_log10()

	


#save the figures
#ggsave(file="../results/AIS/zones.png")
#save the data 
#tabais<-tmp
#save(tabais,file="../results/AIS/tabais.rdata")

```

# Résultats

## Statistiques descriptives du traffic maritime

```{r truc0}
pander::pander(tabstat)
```


## Cartographie du traffic maritime moyen par activités maritimes

Moyenne 2017-2019 par activités regroupées.

```{r truc1}
print(plt1)
```

Série temporelle mensuelle des activités 

```{r truc1bis}
print(pltts)
```

## Zonation du traffic maritime moyen par activités maritimes


```{r truc2}
print(pltfinal)
```

# Bibliographie



